臺灣高等法院刑事判決　　　　　　　　 96年度上易字第715號
上　訴　人
即　自訴人　壬○○○○股份有限公司
法定代理人　癸○○
自訴代理人　許麗紅律師
被　　　告　辛○○
　　　　　　　　　　la, P.
　　　　　　丁○○
　　　　　　　　　　菲律賓
　　　　　　　　　　la, P.
　　　　　　乙○○
　　　　　　　　　　Quint.
　　　　　　丙○○
　　　　　　　　　　Quint.
　　　　　　己○○
　　　　　　　　　　菲律賓
　　　　　　　　　　Quint.
　　　　　　　　　　ilipp.
　　　　　　戊○○
 　　　　　　　　　 Quin.
　　　　　　甲○○
上列上訴人因自訴被告等業務侵占等案件，不服臺灣臺北地方法
院94年度自字第211號，中華民國96年3月8日第一審判決，提起
上訴，本院判決如下：
    主  文
上訴駁回。
    理  由
一、自訴意旨略以：被告辛○○等七人於民國86年11月20日將自
    訴人壬○○○○股份有限公司（下稱壬○○○○公司）合計
    六千零三十股之股份出售予訴外人蔡榮華（蔡榮華原已持有
    五千九百七十股），由蔡榮華取得該壬○○○○公司之經營
    權及帳冊後，始知自訴人原負責經營戲院之股東即被告辛○○、丁○○、甲○○、己○○、戊○○、乙○○、丙○○，
    自民國81年12月16日起至86年12月15日止，將戲院排映影片
    經營之權利，以每月新台幣（以下同）一百萬元之租金代價
    讓與案外人學者股份有限公司（以下稱學者公司），簽訂有
    合約書二件可憑，被告等乃當時負責經營該戲院之股東，竟
    未將該期間每月一百萬元合計六千萬元之租金收入歸入公司
    帳戶並分配予股東，而轉為私用，迨被告等將股份轉讓與案
    外人蔡榮華後，查閱帳冊，始悉上情，並告知自訴人，嗣經
    自訴人請求被告等繳還前揭款項，被告等均設詞拒絕，該被
    告等於經營期間，意圖為自己不法之所有，將款項侵占入己
    ，未交付自訴人公司，因認被告等共犯刑法第三百三十六條
    第二項之業務侵占罪嫌。
二、按犯罪事實應依證據認定之，無證據不得認定犯罪事實，刑
    事訴訟法第154條第2項定有明文。故被告犯罪嫌疑，經審理
    事實之法院，已盡其調查職責，仍不能發現確實證據足資證
    明時，自應依同法第301條第1項為無罪判決。所謂認定犯罪
    事實之證據，係指足以認定被告確有犯罪行為之積極證據而
    言，該項證據自須適合於被告犯罪事實之認定，始得採為斷
    罪資料。又事實之認定，應憑證據，如未能發現相當證據，
    或證據不足以證明，自不能以推測或擬制之方法，以為裁判
    基礎。至認定犯罪事實所憑之證據，其為訴訟上之證明，無
    論直接或間接證據，須於通常一般之人均不致有所懷疑，而
    得確認其為真實之程度者，始得據為有罪之認定，倘其證明
    尚未達到此一程度，而有合理之懷疑存在時，即無從為有罪
    之認定（最高法院20年上字第893號、29年上字第3105號、4
    0年台上字第86號、76年台上字4986號判例參照）。
三、本件自訴人指控被告等七人涉犯業務侵占罪，無非以債權讓
    予契約書一件、81年12月 1日壬○○○○公司董事會議記錄
    一份、合約書二份、壬○○○○公司變更登記事項卡一件、
    壬○○○○公司82年至86年度之帳冊五本、內帳影本十二件
    、87年度重訴字第 586號返還擔保金等事件民事判決一件、
    霈昇會計事務所函一件等影本為論據。
四、被告等經合法傳喚，雖均未到庭，惟據被告等共同選任辯護
    人答辯稱：被告等均係菲律賓國籍，長年居住菲律賓，除丁○○曾任職上訴人壬○○○○公司董事長外，其餘被告並非
    上訴人公司之負責人，亦未經手上訴人公司之業務，上訴人
    純因其股東蔡榮華即上訴人公司現在代表人癸○○之父，與
    被告等於86年11月20日簽立股份買賣契約，蔡榮華藉詞拒付
    價金尾款，經被告等於87年 4月20日起訴請求其給付票款，
    發生買賣民事糾紛，乃利用刑事自訴程序，恫嚇被告等。被
    告等與蔡榮華關於上訴人公司之股份買賣，業於86年11月19
    日至同月21日間，就將上訴人公司與學者公司所簽立之合約
    書原本等相關書據，辦理結算並交接後，始由上訴人公司前
    董事長蔡榮華於86年11月20日出具收據，且於股份讓與契約
    書第4條第1項約定，該86年11月20日上訴人公司股東間應分
    配損益已結算完畢，並另立收據載明「茲收到己○○先生轉
    交來學者有限公司委託契約保證金，扣除86年8月15日、9月
    15日、10月15日共計三個月議定金佰萬元，餘額佰萬元
    經收妥無訛．．．」等語，足證86年11月前所謂學者公司每
    月壹佰萬元，上訴人公司確已收訖，而其後即86年12月份之
    一百萬元，自當與被告等無涉。蔡榮華自74年間起，即為上
    訴人公司股東，且自82年11月19日起即為上訴人公司之董事
    長，豈有不知上訴人公司與學者公司間之履約情事，果被告
    等真有上訴人所指業務侵占情事，上訴人公司或蔡榮華豈有
    任令被告等完成結算並辦理交接之理？就此爭執，亦據臺灣
    高等法院92年度重上字第315號給付票款等事件民事判決事
    實及理由第十段論述詳盡，蔡榮華於該事件中前後陳述矛盾
    等情，為該民事確定判決所認定。上訴人公司與學者公司之
    合約第四條所稱每月學者公司應支付上訴人公司一百萬元，
    實係因學者公司排映影片，二公司遂依各不同影片，以不同
    拆帳比例分配盈餘，但上訴人公司要求每月至少應有一百萬
    元之收入而立。實際運作則係全部放映影片之票房收入均先
    入上訴人公司帳戶，俟年底互結盈虧，該上訴人將排映影片
    委由學者公司經營期間，每年盈餘均逾一千二百萬元，有上
    訴人所庭呈82年度至86年度總帳冊資料為憑，學者公司自無
    每月再另行重複支付一百萬元之理。證人庚○○已到庭證明
    該約定之真意為學者公司在扣除開銷後，應保留一百萬元給
    上訴人公司用以支付房屋稅、地價稅、保險費及董事出席之
    車馬費，而這筆錢並非每月結算，因票房有淡季及旺季，所
    以是一年結算一次，而實際上都是由票房收入來做保留，而
    從82年間至86年間，從未向學者公司請款，在這 5年中，票
    房收入扣除每年壹仟貳佰萬元之成本支出後，仍有賸餘，學
    者公司還取得排片費七佰萬元等情屬實，足證上訴人公司與
    學者公司間之合約，性質上屬委託安排放映影片合約，而非
    租賃契約，該合約所約定每月一百萬元之費用並非租金，該
    筆金額實際上亦由上訴人公司直接於票房內扣除，以供上訴
    人公司有關房屋稅、地價稅、保險費以及董事出席之車馬費
    等成本支出，而非由學者公司每月支付，且該筆金額以供作
    上開成本支出，自無從分配予股東，亦無從由上訴人等侵占
    入己甚明。被告丁○○雖於上開期間擔任上訴人公司董事長
    ，惟長期居住菲律賓，並未實際接觸帳目事宜，其餘被告並
    未實際參與經營業務，業據庚○○證述屬實，又被告丁○○
    早於81年12月間即已將有關排映業務等事宜委由許振安全權
    代表，有81年12月 1日董事會議記錄可參，足認被告等均無
    參與上開與學者間合約事宜，亦未曾因執行業務而持有上開
    款項，核與刑法業務侵占罪構成要件有間，原審諭知無罪，
    並無違誤。上訴人公司代表癸○○之生父即前董事長蔡榮華
    因前揭民事判決敗訴確定，圖藉本案刑事訴訟程序及附帶民
    事訴訟程序阻擾被告等前揭給付票款等事件相關強制執行程
    序等語。
五、經查：
  (一)本件上訴人指壬○○○○當時登記之公司負責人雖為許振安
    ，然被告辛○○係其配偶，其餘被告均係其兄弟，被告丁○○亦曾任公司負責人，於81年12月 1日主持公司董事會議，
    84年12月15日及85年11月間均代表公司與學者公司簽訂合約
    書及代表公司與夜巴黎舞廳公司簽訂房屋租賃契約，且曾為
    公司登記之董事長，被告甲○○為公司董事、被告丙○○為
    公司監察人、其餘被告原為該公司股東，被告等 7人已於86
    年11月20日將所有股份轉讓予蔡榮華之事實，固據上訴人提
    出該公司變更登記事項卡二件、股份轉讓契約書一件、房屋
    租賃契約書一件、董事會議記錄一件、合約書一件等影本為
    證（原審卷(一)自訴人所提出證物三、四、五、六及第38頁附
    件），且為被告丁○○、己○○於原審所不爭執，並經原審
    調閱該公司登記案卷查核屬實，堪予採信。
  (二)惟按壬○○○○公司與學者公司先後於81年12月 4日及84年
    12月15日所簽訂委由學者公司自81年12月16日起至86年12月
    15日止，負責「排映影片經營業務委任經營事宜」，合約書
    第四條雖約定「乙方（即學者公司）應於本約成立開始每月
    拾伍日給付甲方（即上訴人公司）壹佰萬元正．．．」，但
    第五條約定「地價稅、房屋稅、房屋保險費，由甲方負擔繳
    納」，有前開合約書二件可稽。上訴人公司前揭期間經理庚○○於原審到庭結證稱：壬○○○○公司於82年間至86年間
    ，僅委託學者有限公司安排放映之片子，惟戲院之經營仍是
    由壬○○○○公司來負責，於訂約時，估算 1年之房屋稅、
    地價稅、保險費及董事出席之車馬費等費用，平均每月支出
    約100萬元，所以才會在合約第四點約定學者公司應給付100
    萬元予壬○○○○公司，該約定之真意實為學者公司在扣除
    開銷後，應保留 100萬元予壬○○○○公司用以支付房屋稅
    、地價稅、保險費及董事出席之車馬費，而這筆錢並非每月
    結算，因為票房有淡季及旺季，所以是1年結算1次，而實際
    上都是由票房之收入來做保留，且學者公司有提供保證金60
    0 萬元給壬○○○○作為擔保，而從82年間至86年間，從未
    向學者公司請款，記得在這五年當中，票房收入扣除每年一
    千二百萬元之成本支出後，仍有賸餘，學者公司還取得排片
    費七百萬元等語。嗣於本院審理時結證稱：學者公司實際只
    負責影片排演部分而已，所有一般行政業務都由原來戲院的
    人員在負責，學者公司排片以後所有與片商簽訂合約等工作
    還是我去簽的。一切票房的收入還是戲院掌控，學者沒有派
    人到戲院來，票房的收入皆歸戲院，然後再由戲院支付片租
    等費用，學者公司並沒有給豪華戲院每月一百萬元租金。票
    房收入除給片商片租外，再扣除戲院一般的正常開支，如水
    電費、薪資、廣告、雜費等，票房有剩餘的話，學者公司要
    保留一百萬元作為戲院的房屋稅、地價稅、保險費、董監事
    開會車馬費等費用。合約書所寫內容與實際不同，所謂經營
    只有委託排片，所有戲院開支還是由票房收入來支出，由豪
    華戲院帳目支出。帳如何分配及一百萬元保留款有無盈餘屬
    於財務問題，我沒有參加董事會，我不清楚。被告都住在菲
    律賓，豪華戲院的業務實際上由我管理，財務部分有財務主
    任朱汝周在管理，朱汝周已死亡。傳票的收支都經過我簽名
    ，其他帳冊是由會計主任在處理，有無盈虧照報表來看。辛○○之丈夫許振安是董事會監察人，代表董事長在管理。自
    訴人所提證六號帳冊，是流水帳等語。足證學者公司與壬○○○○所簽委託排片經營合約書，自合約內容第四條內容雖
    約定學者公司每月應給付豪華戲院公司一百萬元，惟實際上
    係自票房收入扣留作成本。依合約第六條約定，學者公司在
    經營戲院業務期間，應負責按期繳納有關各項營業稅金、水
    電費及一切管理人員薪資。但按照證人庚○○於本院證述內
    容，豪華戲院仍由上訴人公司在經營，僅委託學者公司排片
    部分而已，參核自訴人所提出該公司內帳所記載支出項目內
    容包括員工薪資、水電費、娛樂稅、勞健保費、片租、廣告
    費等，顯與上開合約書第六條約定不一致。而自訴人所提出
    聲證六號即96年5月2日上訴理由狀所附內帳影本關於84年 4
    月份至85年 6月份流水帳目並無記載學者公司每月繳付租金
    一百萬元，惟有於支出欄下每月均有記載自票房收入內支付
    上月份「議定金」一百萬元之固定支出，核與該公司當時業
    務經理庚○○所證稱該約定之意為學者公司在扣除開銷後應
    保留一百萬元給豪華戲院公司用以支付房屋稅、地價稅、保
    險費及董事出席之車馬費，即與學者公司拆帳時，票房收入
    要扣除每年一千二百萬元之成本支出相符。而非學者公司每
    月另交付一百萬元租金予上訴人壬○○○○公司。況依上訴
    人於原審所提出證一號分類帳之帳冊影本有關租金收入，均
    為夜巴黎舞廳租金、押金換算、飛達影業租金、賣店租金收
    入，並無學者公司租金收入記載，自難據此認定為被告等所
    侵占入己。
  (三)再按上訴人豪華戲院公司前董事長蔡榮華，原係該公司股東
    ，自82年11月19日起即為該公司董事，有該公司臨時股東會
    議記錄可憑（原審卷(一)第 101頁）。蔡榮華於86年11月20日
    與被告等簽訂買賣豪華戲院股份讓與契約書時，曾書立收據
    ，載明收到該公司之所有權狀、公司章、支票簿、房屋租賃
    契約書及學者公司合約書原本等，並於股份讓與契約書第六
    條約定壬○○○○對學者公司所得之租金或權利金訂約後由
    蔡榮華收取。第四條約定被告等保證於簽訂本契約時，業就
    股東間應分配之損益結算完畢，不得再就業務收支損益或其
    他權利義務為任何主張或請求。又另紙收據載明「茲收到己○○先生轉交來學者有限公司委託契約保證金，扣除八十六
    年八月十五日、九月十五日、十月十五日共計三個月議定金
    佰萬元正外，餘額佰萬元經收妥無訛，以此書面為憑。
    」有被告所提出蔡榮華親立收據二件、股份讓與契約書一件
    為證。又學者公司曾起訴請求上訴人返還依上開排映合約所
    交付上訴人之擔保金六佰萬元，案繫台灣台北地方法院87年
    度重訴字第 586號事件審理中，當時上訴人之董事長即法定
    代理人蔡榮華於88年 1月14日言詞辯論時所提出答辯四狀，
    即主張學者公司依合約第三條議定每月一佰萬元排映費用僅
    86年 9月至12月份未交付，應自擔保金中扣除等情，亦有被
    告等所提出前開民事案件答辯狀、計算書、88年 1月14日審
    理筆錄及報到單影本附原審一卷第172至178頁可憑。足證當
    時上訴人之法定代理人蔡榮華於被告等出賣股份時應已知悉
    有該排映合約存在，並知悉其內容，如未入帳移交，何以當
    時不主張，事隔 9載，直至因被告等起訴請求其給付價金尾
    款票款敗訴後始提起刑事自訴被告等侵占，頗不合情理。
  (四)上訴人所提出帳冊，業經證人即當時上訴人公司經理庚○○
    確認為真實，被告等辯護人認為無證據能力，自不足取。依
    上訴人所提出帳冊中關於原審卷(一)第 4至18頁帳冊所載租金
    收入部分，係指關於夜巴黎舞廳、飛達影業公司、賣店等之
    租金及押金換算租金收入，並無關於本案學者公司合約每月
    一百萬元之收入。原審卷(二)第26至66頁帳冊除記載放映收入
    外，雖有記載82年度至86年度各年度租金收入於本期盈虧欄
    內，經核對其數額係前開分類帳租金收入部分，即無關系爭
    學者公司每月一百萬之收入。至於上訴人於上訴本院後所提
    出之內帳（即上證六號）部分，主要帳目84年元月份至85年
    6 月份交換卷、票房收入、支出之流水帳，其中每月份內均
    有記載「議定金」一百萬元支出，即自票房收入中，每月扣
    議定金一百萬元後再計算盈餘，參照證人庚○○前開證詞，
    所謂學者公司合約之每月支付一百萬元每年一千二百萬元之
    成本應係指此筆帳目，並非另有每月一百萬元之租金收入。
    上訴人迄未提出足以證明被告等確持有前開五年租金收入六
    千萬元而私吞為己之證據。
  (五)末查被告丁○○雖於上開期間曾擔任壬○○○○公司之董事
    長、甲○○曾擔任公司董事、丙○○曾擔任監察人，固有上
    訴人所提出公司變更登記事項卡二件、董事會會議記錄、房
    屋租賃契約等影本證明彼等在公司之職務。惟被告丁○○於
    原審即陳稱並沒有侵占學者公司付給豪華戲院公司的租金，
    這些錢都在該公司裡面，當時也是庚○○在處理，我人在菲
    律賓，很少來台灣，並沒有在裡面工作。己○○亦陳稱僅為
    公司股東，並未在公司內工作等情，參照證人庚○○於原審
    證稱：戲院放映票房收入扣除開支其他多出來部分扣除稅金
    租片外，剩下的就是在豪華戲院的帳裡面。豪華戲院裡面的
    業務經理是我，老闆是在菲律賓，當時董事長是丁○○、辛○○是監察人許振安的太太、許振安是丁○○的大哥；乙○○、丙○○是己○○的弟弟，我印象中好像沒有管事；辛○○沒有在豪華戲院管事，只到過一、二次；帳目沒有經過丁○○核對，但是董事會的時候會拿財務報表給他們看一下，
    因為他們都在菲律賓，我們每個月都會傳真票房紀錄給他們
    看大約收入有多少，他們沒有實際接觸到公司的帳目，己○○擔任董事，並沒有接觸帳目，他們兄弟就是擔任董事或監
    事，就只是看我們的報表，幾十年就是這樣做。戊○○、甲○○都沒有在戲院任職等情。並無證據足以證明被告等有實
    際在壬○○○○公司內經管收取前開學者公司每月議定金或
    租金一百萬元之業務，即無積極證據足資證明被告等確有持
    有前開款項而未交付上訴人公司私自據為己有情事，核與刑
    法第336條第2項業務上侵占罪之構成要件不合。
  (六)至於上訴人所提出92年度重上字第 315號被告等辯論意旨狀
    、台北地方法院87年度重訴字第 586號民事判決、上訴人與
    學者公司間合約書、上訴人公司帳冊及霈昇會計事務所函影
    本等證據，僅能證明學者公司排映期間按月由上訴人公司自
    票房收入中支出一百萬元議定金即權利金做為上訴人之成本
    （按前開民事判決理由認定學者公司自86年 9月起至86年12
    月止，有 400萬元未付，自擔保金中扣抵）。依據會計師函
    載內容亦僅係答覆上訴人「有關查詢豪華戲院截至86年12月
    16日止，收取權利金每年 1,200萬元，自動補報補繳營業稅
    及所得稅乙案」應繳金額，均不能證明被告等有自上訴人公
    司收取該筆款項，非法移轉持有侵吞為彼等私有行為。
六、綜上所述，上訴人自訴被告等犯業務侵占罪行，尚屬不能證
    明，原法院審理結果予以諭知無罪，核無不當，自訴人上訴
    仍執前詞指摘原判決不當，應認為無理由，予以駁回。
七、被告等經合法傳喚，無正當理由不到庭，爰不待其陳述逕行
    判決。
據上論斷，應依刑事訴訟法第368條、第371條，判決如主文。
中　　華　　民　　國　　96　　年　　9　　 月　　26　　日
　　　　　　　　　刑事第十九庭  審判長法　官  尤豐彥
                　　　　　　　　　　　法　官　洪昌宏
　　　　                              法　官  魏新國
以上正本證明與原本無異。
不得上訴。
                                      書記官  洪雪娥
中　　華　　民　　國　　96　　年　　9 　　月　　27　　日
